【裁判字號】    97,交聲,910
【裁判日期】    970710
【裁判案由】    聲明異議
【裁判全文】
臺灣臺中地方法院交通事件裁定         97年度交聲字第910號
原處分機關  交通部公路總局臺中區監理所豐原監理站
異  議  人  甲○○
即受處分人
上列異議人因違反道路交通管理處罰條例案件，對於交通部公路
總局臺中區監理所豐原監理站民國 97年3月19日所為之處分（豐
監稽違字第裁63-HD0000000號裁決書），聲明異議，本院裁定如
下：
    主    文
原處分撤銷。
甲○○不罰。
    理    由
一、原處分機關交通部公路總局臺中區監理所豐原監理站（下稱
    原處分機關）係以：受處分人即異議人甲○○（下稱受處分
    人）於民國 97年1月1日13時56分許，駕駛車牌號碼OX-6715
    號自用小客車，行經臺3線168K+750M處，因「汽車駕駛人行
    車速度，超過規定之最高時速20公里以上40公里以下」之違
    規，經臺中縣警察局交通警察隊，依違反道路交通管理處罰
    條例第 40條規定逕行舉發。嗣經原處分機關於97年3月19日
    ，以豐監稽違字第裁63-HD0000000號裁決書，裁處其罰鍰新
    臺幣（下同）1800元。
二、聲明異議意旨略以：內政部警政署於 97年1月17日宣布全國
    415 具感應線圈測速照相儀器，因沒有國家檢驗標準，為避
    免爭議，暫時停止使用，且於上揭發布日前，已拍照未製單
    或已製單未郵寄之案件不再舉發。感應線圈測速照相儀器因
    未有國家檢驗標準，而暫時停止使用，其測速照相之正確性
    不無疑義，因此 97年1月17日前，因感應線圈測速照相儀器
    舉發之超速違規案件，亦應不予舉發，以維持公平，爰聲明
    異議，請求撤銷原處分。
三、按法院受理交通事件，準用刑事訴訟法之規定，道路交通管
    理處罰條例第89條前段定有明文。而按犯罪事實應依證據認
    定，無證據不得認定其犯罪事實，刑事訴訟法第154條第2項
    亦定有明文。又認定不利於被告之事實，須依積極證據，苟
    積極證據不足為不利於被告事實之認定時，即應為有利於被
    告之認定，更不必有何有利之證據；認定犯罪事實所憑之證
    據，雖不以直接證據為限，間接證據亦包括在內，然而無論
    直接或間接證據，其為訴訟上之證明，須於通常一般之人均
    不致有所懷疑，而得確信為真實之程度者，始得據為有罪之
    認定，若其關於被告是否犯罪之證明未能達此程度，而有合
    理性懷疑之存在，致使無從形成有罪之確信，根據「罪證有
    疑，利於被告」之證據法則，即不得遽為不利於被告之認定
    。最高法院分別著有 30年上字第816號、76年臺上字第4986
    號判例可資參照。基此，法院於受理違反道路交通管理處罰
    條例案件時，亦應有其適用。易言之，法院於踐行完調查證
    據之程序後，為事實之認定時，如就原處分機關所認定之行
    為人違規事實仍有合理之懷疑，而無法達到確信行為人確有
    該當於道路交通管理處罰條例各該處罰條文之構成要件事實
    時，即應依刑事訴訟上之待證事實「倘有懷疑，則從被告之
    利益作解釋」之證據法則，作對受處分人有利之認定。
四、經查：
（一）原處分機關認受處分人有上開違規情節，係以臺中縣警察
      局舉發違反道路交通管理事件通知單1紙、採證相片2幀及
      臺中縣警察局97年3月5日中縣警交字第0970033151號函為
      據。又我國取締交通違規超速所使用之感應線圈測速照相
      儀器，其原理係在車道路面下方設置感應線圈，每組線圈
      前後各1，汽車壓過第1個線圈後開始感應計算，待壓到第
      2 個線圈時，則計算兩個線圈距離之車行速度，如計算結
      果超過該處速限，則會連線啟動附近設置之固定式照相儀
      器，執行同步照相採證。本件採證之感應線圈測速照相儀
      器，原製造國為荷蘭，經該國量測局認定完成測試，且符
      合主要標準及國際標準，復經我國駐外單位及民間公證人
      認證等情，固有臺中縣警察局 97年4月16日中縣警交字第
      0970043218號函附卷可憑。
（二）惟查：
      (一)按度量衡法第 5條規定：「為確保交易安全、維護大眾
        安全健康及環境保護，主管機關得就供交易、證明、公
        務檢測、環境保護、公共安全、醫療衛生有關之度量衡
        器，指定為法定度量衡器。」，故於度量衡法第18條授
        權訂定之度量衡器檢定檢查辦法第 3條第1項第7款即規
        定公務檢測用雷達測速儀及公務檢測用雷射測速儀（光
        達式）為應經檢定之法定度量衡器。本件超速違規事件
        採證之感應線圈測速照相儀器並未經列為法定度量衡器
        ，其公信力已非無疑，縱認得用於交通違規事件之採證
        ，衡諸上開條文之意旨，更應經國家專責機關檢定，以
        昭公信。否則同用於交通違規採證之儀器，列為法定度
        量衡器之公務檢測用雷達測速儀及公務檢測用雷射測速
        儀（光達式），即須經過嚴格之定期檢定程序，而未列
        法定度量衡器之感應線圈測速照相儀器，卻無需過國家
        專責機關任何檢定程序及定期驗證，不僅本末倒置，且
        亦無任何公信力可言。
      (二)本件違規地點之感應線圈測速照相設備係於87年10月15
        日從荷蘭原廠公司出廠， 88年2月21日起用於取締超速
        違規， 96年10月3日發現遭道路施工單位損毀，經修復
        之後，於同年月20日裝設於舉發地點等情，業經證人蔡
        棋材於 本院97年5月13日訊問時結證明確，並有臺中縣
        警察局 97年4月16日中縣警交字第0970043218號函附之
        出廠資料、公證書等在卷可證及臺中縣警察局交通隊固
        定式自動照相主機裝設位置變更報告表各 1份附卷可稽
        。惟上開感應線圈測速照相儀器之相關設備，係置放於
        道路上及埋設於路面下，不論晴雨，終日承受風吹日曬
        雨淋及數量龐大之過往車輛輾壓，難謂其測速裝置無因
        震動或潮濕、日曬而失其準確性。且本件感應線圈測速
        照相儀器自出廠迄今，已將近10年之時間，期間並未經
        過經濟部標準檢驗局或任何具公信力之檢定機關檢查、
        校正或驗證，該感應線圈測速照相儀器於 96年10月3日
        發現遭道路施工單位損毀後，雖經修復，然並無任何維
        修資料或檢定、驗證文件，可資證明維修後已回復原有
        之效能，亦查無舉發單位提出之修復、校正及檢定資料
        ，該感應線圈測速照相儀器之準確性即有疑義。又本件
        感應線圈測速照相儀器縱經原製造國檢驗認可，並經本
        國法院認證，然本國法院之認證，僅係認證原製造國對
        於該儀器之檢驗結果，並非確認該測速器之測速效值是
        否符合我國法定規範，且原製造國對於該儀器測驗結果
        之正確性與誤差值範圍，亦始終未經經濟部標準檢驗局
        依度量衡法檢驗認可，可否直接納為國內交通違規案件
        不利人民財產權利之採證工具，亦非無疑。
      (三)國家對於道路交通管理係以維護交通秩序、確保交通安
        全為目的，處罰僅為國家為達行政目的手段之一，交通
        違規罰鍰並非處罰目的。行政行為，應以誠實信用方法
        為之，並保障人民正當合理之信賴，其為達行政目的所
        採取之方法、所造成之損害不得與欲達成目的之利益顯
        失均衡，行政程序法第七條、第八條關於政府機關執行
        公權力時應遵行之程序原則規定甚明。故設置於道路所
        採用之固定式科學儀器，以取得不利於駕駛人之證據資
        料時，亦應依上開規定，以符合國家度量衡檢驗標準之
        設備為之，始能保護人民對於國家執行公權力之合理期
        待。然稽之本件受處分人遭舉發之時間、地點、超速情
        形及舉發單位對於上開地點具有專屬管轄之地位等情形
        ，舉發單位賴以認定用路人是否已達違規程度之感應線
        圈測速照相儀器，既未經過經濟部標準檢驗局檢驗認可
        ，且無相關校準資料可資驗證，其測得速度之正確性已
        有疑義，自不能採為不利受處分人之認定。
      (四)目前國際上並無感應線圈測速照相儀器之檢測標準，我
        國經濟部標準檢驗局亦無檢定、檢校此類儀器之設備，
        向來亦無針對此類儀器施以檢驗乙節，固有內政部警政
        署97年2月29日警署交字第0970035258號函在卷可參。
        證人蔡棋材於本院 97年5月13日訊問時亦結證：「（這
        感應線圈有無規定多久要檢測一次？）沒有。」；「（
        這台感應線圈照相儀器，從購買到舉發的時間，有無維
        修保養紀錄？）目前無法提供。」，可知本件違規地點
        之感應線圈測速照相儀器並無規定多久需進行檢測，亦
        無維修或保養紀錄可資證明其正確性。是該儀器自出廠
        迄今已近十年，卻未定期以專業儀器檢測其靈敏度及準
        確性，或為線圈老舊之汰換，此設備於原製造國出廠時
        ，縱經該國主管機關認定完成測試且符合國際標準，惟
        一經埋設路面下方，即難施以定期維修、保養以及檢測
        ，經過數年之長時間使用，其準確度或會受各種因素所
        影響，而難免有誤判、失真之可能。是內政部警政署亦
        於97年1月17日，以警署交字第 0970021265號通報全國
        各警察機關，即日起暫停使用感應式線圈測速照相儀器
        （舉發闖紅燈例外），俟檢定、檢校管理機制建立後，
        再行研議使用，此有上開通報 1紙附卷可參，益見感應
        式線圈測速設備因欠缺檢驗標準，爭議性過高，目前已
        不為警察機關執行舉發測速時所採用，則交通違規之舉
        發機關對此種測速儀器之準確性自己亦存有懷疑，自難
        期他人信賴其公正性。至於縱因我國經濟部標準檢驗局
        並無檢定、檢校此類感應線圈測速照相儀器之設備，以
        致警察機關無法針對此類儀器送經濟部標準檢驗局施以
        檢驗，然行政行為，既應以誠實信用方法為之，並保障
        人民正當合理之信賴，自不能因無相關設備足以檢定上
        開感應線圈測速照相儀器，即將該儀器失真之風險轉嫁
        於用路人身上，此不僅違反誠實信用，亦與國家對於道
        路交通管理係以維護交通秩序、確保交通安全為目的背
        道而馳。
（三）綜上所述，本件經感應線圈測速照相儀器採證之相片所示
      之違規時速是否為真，既存有疑義，而上開採證儀器之準
      確性亦堪質疑，依首揭說明，自應為受處分人有利之認定
      。此外，原處分機關復無其他積極證據足以證明受處分人
      確有上開超速違規情節，則原處分機關遽對受處分人裁罰
      ，即難認為允當，本件異議為有理由，應由本院撤銷原處
      分，另諭知受處分人不罰，以資適法。
據上論斷，應依道路交通管理處罰條例第87條第2項，道路交通
案件處理辦法第20條前段，裁定如主文。
中    華    民    國    97    年    7     月    10    日
                  交通法庭  法  官   陳  得  利
上正本證明與原本無異。
如不服本裁定，應於送達後5日內，向本院提出抗告狀。
                            書記官   鐘  麗  芳
中    華    民    國    97    年    7     月    10    日


司法院資訊處製作；財團法人民間司法改革基金會備份。
